臺灣士林地方法院民事判決　　　　　　　95年度訴字第1017號
原　　　告　乙○○
訴訟代理人　陳明正律師
複代理人　　劉永良律師
被　　　告　台灣電力股份有限公司
法定代理人　甲○○
訴訟代理人　吳嘉榮律師
　　　　　　鄭淑燕律師
上列當事人間請求拆屋還地等事件，本院於96年7 月16日言詞辯
論終結，判決如下：
    主      文
原告之訴及假執行之聲請均駁回。
訴訟費用由原告負擔。
    事實及理由
壹、程序部分：
    按訴狀送達後，原告不得將原訴變更或追加他訴，但請求之
    基礎事實同一、擴張或減縮應受判決事項之聲明者，不在此
    限，民事訴訟法第255條第1項第2款、第3款定有明文。經查
    ，本件原告起訴時之訴之聲明原為：「1.被告應將坐落台北
    市○○區○○段2小段480地號土地（下稱系爭土地）上之配
    電場及設備拆除（面積以地政機關實際測量為準），並將該
    部分土地返還原告；2.被告應給付原告新臺幣（下同）27萬
    5,592 元，及自起訴狀繕本送達翌日起至清償日止，按年息
    百分之5 計算之利息，暨自起訴狀繕本送達翌日起至返還上
    開土地之日止，按月給付原告9,976 元。」（見臺灣臺北地
    方法院卷第3 頁）。嗣於民國96年7 月3 日以民事聲請狀變
    更、追加請求為：「1.被告應將如附圖所示A （9.95平方公
    尺）、B （9. 95 平方公尺）、C （9.56平方公尺）、D （
    9.56平方公尺）部分土地上之配電場及設備拆除，將該部分
    土地返還原告。2.被告應給付原告53萬3,886 元及自起訴狀
    繕本送達翌日（即95年10月31日）起至清償日止，按年息5
    ﹪計算之利息，暨自起訴狀繕本送達翌日（即95年10月31日
    起）至返還系爭土地之日止，按月給付原告8,859 元。」（
    見本院卷第144 頁），揆諸前揭法條說明，應准原告為前述
    聲明之追加及減縮。
貳、實體部分：
一、原告主張：(一)系爭土地原為訴外人黃勝義所有，重測前地號
    為台北市○○○段山腳小段300-46地號，分割自訴外人黃勝
    義、江君平、吳新坤、柯燦斯等人共有之同小段300-17地號
    土地，原告於93年8 月4 日因分割而登記取得系爭土地所有
    權，復於95年10月30日將系爭土地信託登記於訴外人汪明珠
    名下，詎被告自67年間即無權占用系爭土地，在如附圖所示
    A 、B 、C 、D 部分興建配電室（下稱系爭建物），內置配
    電場及設備，經原告催告拆除系爭建物及配電設備並交還系
    爭土地，均遭其拒絕。(二)系爭土地及其毗鄰土地之所有權人
    於66年間提供該等土地予訴外人君基建設股份有限公司（下
    稱君基建設公司）興建集合式住宅，當時建造執照之設計圖
    並無受電室之設計，而經比對該設計圖、如附圖所示之複丈
    成果及被告提出之受電室位置圖，附圖所示A 部分受電室使
    用原設計圖第31號車位約3 分之2 ，B 部分受電室使用原設
    計圖防火巷兼車道接連6 米類似道路（即現行大同街208 巷
    道）之出入口部分，C 部分受電室之位置使用設計圖編號18
    室外車位及該車位北方之部分空地，D 部分受電室使用原設
    計圖編號19、20室外停車位之空地，顯見君基公司興建集合
    式住宅之初，並未設計在系爭土地上興建配電室，是原告自
    得請求被告返還系爭土地；再者，系爭土地上之變壓器與供
    電設備非無另覓適當土地將之遷移的可能，則原告請求被告
    返還土地，無權利濫用之虞。爰依民法第767 條規定，請求
    被告拆除供電設備後返還系爭土地予原告，並依民法第179
    條規定，請求被告給付原告起訴前5 年，依土地法第105 條
    準用同法第97條，以系爭土地申報總價額年息10％計算之不
    當得利，即：(1)自90年8 月起至93年7 月止之不當得利32萬
    1,282 元〔公告地價27,446元×39.02 平方公尺×10﹪×3
    年＝321,282 元（小數點以下無條件捨去）〕；(2)自93年8
    月起至95年7 月止之不當得利21萬2,604 元〔公告地價27,2
    43元×39.02 平方公尺×10﹪×2 年＝212,604 元（小數點
    以下無條件捨去）〕；(3)自起訴狀繕本送達翌日（即95年10
    月31日）每月之不當得利8,859 元〔（申報地價27,243元×
    39.02 平方公尺×10﹪）÷12個月＝8,859 元（小數點以下
    4 捨5 入）〕；前開(1)、(2)部分不當得利合計為53萬3,886
    元。並聲明：1.被告應將如附圖所示A （9.95平方公尺）、
    B （9.95平方公尺）、C （9.56平方公尺）、D （9. 56 平
    方公尺）部分土地上之配電場及設備拆除，將該部分土地返
    還原告。2.被告應給付原告53萬3,886 元及自起訴狀繕本送
    達翌日（即95年10月31日）起至清償日止，按年息5 ﹪計算
    之利息，暨自起訴狀繕本送達翌日（即95年10月31日）起至
    返還系爭土地之日止，按月給付原告8,859 元。2.原告願供
    擔保請宣告假執行。
二、被告則以：系爭建物係由訴外人君基建設公司興建，依被告
    公司營業規則第10條規定，提供予被告永久使用，設置變壓
    器及供電設施，以為供應台北市○○街社區243 戶住家電力
    使用，被告並未無權占用系爭土地，亦無拆除系爭建物之權
    限。再者，即令被告無使用系爭土地之權利，惟系爭建物及
    其內所設施之供電設備，係供應大同街社區243 戶住家用電
    之使，原告請求被告遷移，影響公共利益甚距，而有權利濫
    用之嫌等語資為抗辯。並聲明：原告之訴駁回；如受不利判
    決，願供擔保免假執行
    。
三、不爭執事項：（見本院96年4 月20日言詞辯論筆錄，本院並
    依論述需要，簡化、增附文字或變更其順序）
  (一)系爭配電室坐落原告所有之系爭土地上，被告於系爭配電室
    內裝設變壓器及供電設施。
  (二)系爭土地重測前地號為台北市○○○段山腳小段300-46地號
    ，係於66年9月9日分割自同上小段300-17地號土地，原為訴
    外人黃勝義、江君平、吳新坤、柯燦斯等人共有。
  (三)原告於93年8月4日以分割為登記原因，取得系爭土地所有權
    ，嗣原告於95年8 月11日提起本件訴訟後，復於95年10月30
    日將系爭土地所有權信託登記予訴外人汪明珠。
  (四)台北市士林地政事務所95年12月12日北市士地二字第095320
    93400 號函，檢送系爭土地之地上物測量成果圖，其複丈成
    果圖所示A 部分面積9.95平方公尺、Ｂ部分面積9.95平方公
    尺、C 部分面積9.56平方公尺、D 部分面積9.56平方公尺等
    4 座配電室，其內設有變壓器及供電設施。
四、爭執事項：（見本院同上筆錄。）
  (一)被告是否無權占有使用系爭土地？
  (二)原告起訴請求被告拆除系爭土地上之配電室及供電設備，是
    否為權利濫用？
  (三)原告是否得請求被告給付不當得利，其請求金額若干？
五、茲就上列爭點，分述如下：
  (一)被告並未無權占有使用系爭土地：
    1.查系爭土地原為訴外人黃勝義所有，重測前地號為台北市
      ○○○段山腳小段300-46號，係分割自訴外人黃勝義、江
      君平、吳新坤、柯燦斯等人共有之同小段300-17地號土地
      ，於66年間訴外人黃勝義等4 人與毗鄰地主合計32人，提
      供包括系爭土地及重測前頂北投段山腳小段310-6 、310-
      7 、295-2 、300-30、304-1 、300 號等共7 筆土地予訴
      外人君基建設公司，合作興建集合式住宅（興建後為台北
      市○○街社區○○○○○街社區）。嗣君基建設公司於大
      同街建築社區住宅房屋，並經地主同意後，興建系爭建物
      以供被告公司設置供電設備，此由卷附該公司與承購戶在
      房屋買賣契約第16條約定：「甲方（按即承購戶）同意變
      壓器位置，依照工務局核發之建造執照藍圖或房屋說明書
      所標示位置，倘電力公司正式設計另指定位置及增設時，
      甲方應無條件同意，並不得做任何要求。」即明，是系爭
      建物係訴外人君基建設公司興建，而為該公司所有，堪可
      認定。
    2.系爭建物興建完成後，君基建設公司於67年間經全體合建
      地主同意，依被告公司營業規則第5 條：「凡聲請用電時
      ，本公司得要求聲請人提出用電場所所有權人或有關機關
      之許可證明。」、第10條規定：「用戶密集受環境限制裝
      設供電設備發生困難地區，本公司得要求聲請用電之用戶
      於其土地上或建築物內提供場所，以供本公司裝設變壓器
      及供電設備與線路供應其本身及附近其他用戶之用電，如
      不獲允，本公司得拒絕其聲請。」，將系爭建物及其坐落
      之系爭土地提供予被告永久使用，以設置變壓器及供電設
      施，供應大同街社區243 戶住家電力使用，業據被告提呈
      上開頂北投段山腳小段300-17號土地之土地登記簿謄本影
      本、臺北市政府工務局六六建（北投）字第09 4號建築執
      照影本、建築平面圖影本、君基建設公司出具之聲明書、
      訴外人君基建設公司申請供電所附之新建工程圖標明「提
      供台電受電室」之資料（見本院卷27、72頁）、被告公司
      67 年8月2 日修訂之營業規則、被告公司配電系統圖、大
      同街社區用電戶名冊附卷可稽，是被告抗辯其有權在系爭
      建牬設置配電設備貝即非無據。
   2. 次查，系爭土地係原告所有，雖為兩造所不爭執，惟：系
      爭建物係由君基建設公司
      經提供土地興建大同街社區之地
      主同意後，所興建以供被告公司設置供電設備者，該公司
      並與承購戶在房屋買賣契約第16條約定：「甲方（按即承
      購戶）同意變壓器位置，依照工務局核發之建造執照藍圖
      或房屋說明書所標示位置，倘電力公司正式設計另指定位
      置及增設時，甲方應無條件同意，並不得做任何要求。」
      即明，是系爭建物係訴外人君基建設公司興建，而為該公
      司所有即可認定。
      堪或為大同街社區全體住戶所共有者，
      且君基建設公司既依被告公司上開營業規則申請新設用電
      ，衡情，其興建系爭建物，自已得座落土地所有權人之許
      可。職是，足認被告與系爭建物所有權人間，就建物之使
      用合意成立使用借貸關係，被告於系爭建物裝設供電設備
    3.雖原告以君基建設公司所有出具之聲明書可見，當時提供
      之土地係北市○○街212 號房屋部分土地，而非系爭土地
      云云，惟查君基建設公司旅聲明書同時所附就台北市○○
      街212 號房屋坐之土地，標示為頂北投段山腳小段300-17
      號等（見本院卷71頁），是原告主張系爭建物不在系爭土
      地上云云，殊不足採。
    4.被告既非系爭建物之所有權人，則原告訴請其拆屋還地，
      即無從准許。
  (二)原告拆屋還之請，既經駁回，已如前述，則有關爭點二部分
    即原告起訴請求被告拆除系爭土地上之配電室及供電設備，
    為權利濫用，即無庸再論，附予敘明。
  (三)原告不得請求被告給付不當得利：
    原告主張被告無權占用系爭土地，應給付相當於租金之不當
    得利云云，惟查：被告因在系爭建物內設置配電設備，與系
    爭建物之所有權人間存有使用建物之關係，至系爭建物之所
    有權人與原告間占用土地之關係，則與被告無涉，被告非無
    權占用系爭土地之人，已詳述於前。是以，原告請求被告給
    付占用系爭土地相當於租金之不當得利，實屬無據。
六、從而，原告本於民法第767條、第179條所有物返還請求權及
    不當得利等法律關係，請求被告將如附圖所示A、B 、C、D
    部分土地上之配電場及設備拆除，將該部分土地返還原告，
    及給付原告53萬3,886 元及自95年10月31日起至清償日止，
    按年息5 ﹪計算之利息，暨自95年10月31日起至返還系爭土
    地之日止，按月給付8,859 元，均無理由，應予駁回。又原
    告之訴暨經駁回，其假執行之聲請，亦失所附麗，應併予駁
    回。
七、本件判決基礎已臻明確，兩造其餘攻擊防禦方法及訴訟資料
    經本院審酌後，核與判決不生影響，無一一論述之必要，併
    予敘明。
八、據上論結，本件原告之訴為無理由，依民事訴訟法第78條，
    判決如主文。
中　　華　　民　　國　　96　　年　　8 　　月　　17　　日
                  民事第一庭  法  官  洪舜帆
以上正本證明與原本無異。
如對本判決上訴，應於判決送達後20日內向本院提出上訴狀。
中　　華　　民　　國　　97　　年　　5 　　月　　 2　　日
                              書記官  李明章
